---
title: "Revisión de literatura"
subtitle: "Percepciones de justicia distributiva"  
author: "Martín Venegas M"
date: '`r Sys.Date()`'
output:
  xaringan::moon_reader:
    lib_dir: libs
    nature:
      ratio: '16:9'
      countIncrementalSlides: false
      beforeInit: "https://jciturras.github.io/ayudantia-sol3051/slides/00-intro-r/macros.js"
      slideNumberFormat: |
        <div class="progress-bar-container">
          <div class="progress-bar" style="width: calc(%current% / %total% * 100%);">
          </div>
        </div>`
    css: ["xaringan-coes.css","https://cdnjs.cloudflare.com/ajax/libs/animate.css/3.7.0/animate.min.css"]
    #seal: false # esto omite title slide automática  
---
class: center, middle

# _Artículo justicia distributiva LA_
```{r setup, include=FALSE,eval=TRUE}
options(htmltools.dir.version = FALSE)
```

```{r xaringan-themer, include=FALSE, warning=FALSE}
library(xaringanthemer)
```

```{r cache=FALSE, include=FALSE}
library(RefManageR)
bibobject <- BibOptions(check.entries = FALSE,
           hyperlink = FALSE,
           dashed = FALSE)

BibOptions(bibobject)

myBib <- ReadBib("perc-justicia.bib", check = FALSE)
```

---
class: inverse, center, middle

# Estructura de la presentación

1. Conceptualización de justicia distributiva
2. Percepciones de justicia distributiva
3. Vertientes empíricas

---

# Conceptualización de justicia distributiva

## Primeras consideraciones

- La justicia distributiva es una temática inmensamente trabajada desde muchas discplinas. 
  * Ya en reviews del 1980 los autores decían que era imposible revisar toda la literatura para un único trabajo.
  
- Existen distintas formas de organizar la literatura.

- El concepto de "percepciones de justicia distributiva" es inconsistente en la literatura. Por eso, primero hablaré de **evaluaciones de justicia** y luego de **percepciones de justicia distributiva**

---

## ¿Qué es las justicia distributiva?

Es una dimensión de los estudios de justicia social que se preocupa por comprender lo qué es justo en la distribución de recursos de una sociead.

---

## Dos distinciones importantes: 

1) Normativa v/s empírica

Lo que *debería* guiar una distribución justa de recursos v/s lo que *efectivamente* guía la justicia en la distribución de recursos

2) Relacionada a los principios v/s relacionada a las recompensas

El estudio de los principios que guían una distribución justa v/s el estudio de las evaluaciones que hace la gente respecto de los resultados de una distribución

---

## Estudio de los principios de justicia

- Macro v/s micro principios de justicia (utópicos y existenciales)

- Cantidad de principios: uno o varios.

---

### Ejemplo: Taxonomía `r RefManageR::Cite(myBib, c("sabbagh_Taxonomy_2001"))`

#### Macro (utópico)

- Teorías **macro-unidimensionales**
  * Normativa: Utilitarismo
  * Empírica: _Welfarism_

- Teorías **macro-multidimensionales**
  * Normativa: Teoría de Rawls
  * Empírica: Aplicación de la teoría de Rawls
  
---

### Ejemplo: Taxonomía `r RefManageR::Cite(myBib, c("sabbagh_Taxonomy_2001"))`

#### Micro (existencial)

- Teorías **micro-unidimensionales**
  * Normativa: Aristoteles
  * Empírica: _Equity theories_
  
- Teorías **micro-multidimensionales**
  * Normativa: Miller
  * Empírica: Enfoque multiprincipio (igualdad, equidad y necesidad)

---

## Estudio de las recompensas justas

- Generalmente se estudian los _just ocupational earnings_

- Se refieren a evaluaciones de justicia sobre distribuciones concretas de recompensas a los individuos, en el sentido de expresiones como "es justo que la persona A recibe X" `r RefManageR::Cite(myBib, c("castillo_Legitimacy_2011"))`

---

### Ejemplo: teorías que buscan explicar qué es considerada una recompensa justa

- Teoría de la deprivación relativa `r RefManageR::Cite(myBib, c("runciman_Relative_1966", "gurr_Why_1970"))`: las personas en situaciones de privación relativa perciben los resultados más injustos

- Teorías de la equidad `r RefManageR::Cite(myBib, c("adams_Wage_1963", "homans_Commentary_1976"))`: las personas aceptan resultados como justos cuando son proporcionales a las entradas

- Teoría del valor estatus `r RefManageR::Cite(myBib, c("berger_Structural_1972"))`
: las personas comparan lo justo de los resultados con una _estructura referencial_

- Teoría de las evaluaciones de justicia `r RefManageR::Cite(myBib, c("jasso_Justice_1978", "jasso_New_1980", "jasso_Thinking_2015"))`: las personas comparan los resultados existentes con los resultados que consideran justos

---

### Teoría de las evaluaciones de justicia

- `r RefManageR::Citet(myBib, c("jasso_New_1980"))`
 propone un marco de estudio para las evaluaciones de justicia.

  * Preguntas orientadoras
  
  * Conceptos básicos
  
  * Medición simple y universal
  
---

#### Preguntas orientadoras

1. ¿Qué piensan los individuos y las sociedades que es justo y por qué?

2. ¿Cómo moldean las ideas de justicia la determinación de situaciones reales?

3. ¿Cuál es la magnitud de la injusticia percibida asociada con las desviaciones de la justicia perfecta?

4. ¿Cuáles son las consecuencias sociales y de comportamiento de la injusticia percibida?

---

#### Conceptos básicos

**Actores**

- _Observador_, que forma ideas de justicia y juzga la justicia o injusticia de situaciones reales específicas;

- _Premiado_, quien recibe una cantidad o nivel de la cosa distribuida;

- _Asignador_, que hace la distribución.

---

**Cantidades**

_Recompensa real_: es la cantidad o el nivel de la recompensa recibida por el premiado

_Recompensa justa_: es la cantidad o el nivel de la recompensa que el Observador considera justa para el Premiado (que puede, o no, ser el mismo que el Observador).

_Evaluación de la justicia_: es la apreciación del Observador de que el Premiado está justa o injustamente recompensado, y, si está injustamente recompensado, si está infra o sobre recompensado, y en qué grado

_Consecuencias de la justicia_: la Evaluación de la Justicia del Observador desencadena una larga serie de Consecuencias de la Justicia, que se extiende a todos los dominios del comportamiento humano y la vida social, dando a la justicia el carácter de una fuerza socioconductual.

---

#### Medición

\begin{equation}
   \text{Evaluación de Justicia}= ln(\frac{\text{Recompensa real}}{\text{Recompensa Justa}})
\end{equation}

0 es justicia perfecta, valores negativos es subrecompensado y valores positivos sobrerecompensado.

- La notación logarítmica expresa matemáticamente que la subrecompensa se siente más fuerte que la sobrerecompensa.

- La formula se expresa en unidades de justicia y no depende de la recompensa estudiada.
---

## Percepciones de justicia distributiva

La justicia económica distributiva es la medida en que los individuos creen que la economía distribuye los recursos de forma justa `r RefManageR::Cite(myBib, c("ng_Perception_2005"))`.

*Comentario*: la conceptualización es la misma que las evaluaciones de justicia, solo se mide de otras formas.



---

### Antecedentes:

`r RefManageR::Citet(myBib, c("ng_Perception_2005"))`:

- Según la **teoría del interés propio**, la percepción de los individuos de la justicia distributiva económica depende de cuánto se benefician personalmente de la asignación.

- La **teoría de la creencia en un mundo justo** sostiene que algunas personas necesitan creer que el mundo es estable, ordenado y justo, y esta necesidad les impulsa a percibir una mayor justicia económica distributiva.

- La **teoría de la atribución** sugiere que la percepción de la justicia distributiva depende de si el individuo atribuye el resultado económico a una causa interna o externa. -> Predicción más fuerte

- Según la **perspectiva de la ideología**, las personas son socializadas en ideologías que prescriben valores, actitudes y comportamientos en varios dominios de contenido, incluidos los juicios de justicia -> Segunda predicción más fuerte


---

## Vertientes empíricas

1. Psicología del desarrollo -> formación de percepciones de justicia en niños

2. Management y estudios organizacionales -> percepciones de justicia distributiva (fairness) en el trabajo y su relación con variables afines.

3. Estudios relacionados a actitudes políticas, conflicto (sociología, psicología social)

---

## Estudios afines

- **`r RefManageR::Citet(myBib, c("chang_Corruption_2021"))`** 
  * Confianza política ----(+)----> percepción just. dist. (y viceversa)
  * Usa la misma pregunta que nosotros (Asian Barometer)
  
- **`r RefManageR::Citet(myBib, c("zmerli_Income_2015"))`**
  * Perc just. dist ----(+)----> confianza política
  
- **`r RefManageR::Citet(myBib, c("chiang_Judgment_2011"))`**
  * La estructura de las redes de comparación influyen en los juicios de justicia dist. Estos juicios son influidos por el ingreso relativo.

---

## Estudios afines

- **`r RefManageR::Citet(myBib, c("cramer_Views_2011"))`**
  * Efecto de la clase, percepción de bienestar y tendencia política en las percepciones de just. dist.
  * Testean tres teorías macro. No encuentran apoyo para teorías del conflicto distributivo. Los resultados de las teorías del desarrollo económico y deprivación relativa son variados, aunque la última tiene más evidencia.
  * Usan la misma pregunta que nosotros (Latinobarometro)
  
- **`r RefManageR::Citet(myBib, c("khaola_Perceptions_2010"))`** 
  * Los sentimientos de impotencia económica (_self interest theory_) y atribución externa para el desempleo (_atribution theory_) ----(+)----> percepciones de la injusticia distributiva económica
  
---

## Estudios afines
  
- **`r RefManageR::Citet(myBib, c("reyes_Are_2021"))`**
  * Los individuos de mayor edad, desempleados y de izquierdas son más propensos a percibir la distribución de los ingresos como muy injusta
  * El Gini se correlaciona lineal y fuertemente con las percepciones de injusticia distributiva.
  * Usan la misma pregunta que nosotros (Latinobarometro)
  

- **`r RefManageR::Citet(myBib, c("salgado_Adolescents_2020"))`**
  * Los adolescentes de diferentes SES no difieren en la cantidad de desigualdad considerada justa
  
---

# Estudios afines
  
- **`r RefManageR::Citet(myBib, c("saxton_Governance_2021"))`**
  * Percepciones de injusticia distributiva ----(-)----> satisfacción con la democracia
  
- **`r RefManageR::Citet(myBib, c("schneider_Poverty_2015"))`**
  * Atribuciones de pobreza interna ----(+)----> percepciones de justicia distributiva
  * Atribuciones de pobreza externa ----(-)----> percepciones de justicia distributiva
  
- **`r RefManageR::Citet(myBib, c("lee_Political_2021"))`**
  * Percepción just. dist ----(+)----> autoeficacia política externa e interna
  
---

## Comentario final

- Contamos con una conceptualización de justicia distributiva
- Contamos con algunos trabajos empíricos, inclusive en AL, que han usado el mismo indicador que nosotros
- Contamos con teorías que suelen usarse en la agenda y que nos permitirían proponer hipótesis.

---

# Referencias
```{r, results='asis', echo=FALSE}
RefManageR::PrintBibliography(myBib, start = 1, end = 5)
```
---

# Referencias
```{r, results='asis', echo=FALSE}
RefManageR::PrintBibliography(myBib, start = 6, end = 10)
```

---

# Referencias
```{r, results='asis', echo=FALSE}
RefManageR::PrintBibliography(myBib, start = 11, end = 14)
```
---

# Referencias
```{r, results='asis', echo=FALSE}
RefManageR::PrintBibliography(myBib, start = 15, end = 19)
```

---

# Referencias
```{r, results='asis', echo=FALSE}
RefManageR::PrintBibliography(myBib, start = 20, end = 21)
```

---
class: inverse, center, middle

# ¡Muchas Gracias!
  
